【裁判字號】    98,重訴,406
【裁判日期】    990311
【裁判案由】    返還贈與物
【裁判全文】
臺灣板橋地方法院民事判決             98年度重訴字第406號
原      告  丙○○
訴訟代理人  林廷隆律師
被      告  甲○○
訴訟代理人  沈以軒律師
上列當事人間請求返還贈與物事件，經本院於民國99年2月25日
言詞辯論終結，判決如下：
    主  文
原告之訴駁回。
訴訟費用由原告負擔。
    事  實 及 理  由
一、原告起訴主張：被告係原告之女兒，原告於民國97年11月22
    日接獲被告電話前往被告住處暫住後，被告即要求原告將其
    所有坐落台北縣永和市○○段416地號土地所有權應有部分2
    分之1贈與予被告。被告同時承諾支付贈與稅金新台幣（以
    下同）786,048元並簽下書面保證書，表示會奉養、孝順原
    告至百年，原告遂同意並於98年3月9日辦妥系爭土地之贈與
    移轉登記予被告。詎被告事後竟強要原告將前已贈與予訴外
    人即原告兒子黃能得之坐落同揭地號土地萬分之2597及其上
    台北縣永和市○○路○段93巷13弄39號房屋，並已贈與訴外
    人即原告長女丁○○之坐落台北縣永和市○○路5號14樓之3
    房地等之財產要回，以供被告及訴外人即原告次女乙○○均
    分。因原告不願對黃能得等興訟，被告於98年8月12日竟對
    原告破口大罵，並以台語辱罵原告「敗家女」「老ＧＹ」「
    去採破爛」等語，同時將上開所簽立孝養原告之保證書撕毀
    ，並搶走原告之鑽石項鍊、戒指、耳環等物，並為取回其所
    代為繳納之系爭土地贈與稅金786,048元，乃帶同原告前往
    銀行將原告定期存款解約，而將款項存入自己帳戶後，即將
    原告衣物塞入垃圾袋內私置其家門口，並將原告趕出屋外不
    聞不問，以等待黃能得前來接走原告。是原告贈與系爭土地
    予被告，係附有被告孝養原告之負擔，被告辱罵原告，對原
    告不孝未履行其負擔，原告爰依民法第412條第1項、第2項
    及179條規定，以起訴狀繕本送達為撤銷贈與之意思表示，
    請求返還贈與物。因而聲明請求：被告應將坐落台北縣永和
    市○○段416地號土地所有權應有部分1萬分之5000（按係以
    台北縣中和地政事務所98年3月6日北中地登字第043650土地
    登記申請書收件，其內計分2件土地贈與移轉登記契約書即
    分別以1萬分之1000、1萬分之4000同時辦理贈與移轉登記）
    ，於98年3月9日以贈與為原因所為之所有權移轉登記予以塗
    銷。
二、被告則以：系爭土地贈與，並非係附有負擔之贈與，被告亦
    從未簽立所謂孝養百年之保證書。且被告亦無對原告為辱罵
    及趕出家門等之行為，更從未以存證信函拒絕原告之請求，
    對之置之不理。被告僅係尊重原告選擇不與被告同住而關心
    原告健康及生活起居，被告請求撤銷贈與並無理由。並聲明
    請求駁回原告之訴。
三、兩造於98年12月3日言詞辯論時經整理並協議簡化爭點如下
    ：
  (一)不爭執事實：
    兩造於民國98年2月23日訂定土地所有權贈與移轉契約書2件
    ，由原告將所有坐落台北縣永和市○○段416地號土地所有
    權，應有部分一萬分之5000，以台北縣中和地政事務所98年
    北中地登字第043650號收件，而於98年3月9日以贈與為原因
    ，辦理所有權移轉登記予被告。
  (二)爭執之事實：
   1.系爭土地贈與契約被告有無承諾應奉養原告，不得不孝忤逆
     的負擔行為？
   2.如上開負擔約款存在，被告於98年8月12日有無在其住處對
     原告有出言辱罵及將其趕出家門的忤逆行為？
四、查原告主張贈與系爭土地予被告時，被告曾書立保證書約定
    被告應奉養原告，不得不孝忤逆的負擔行為等情，但為被告
    所否認，則原告就系爭土地贈與契約附有上揭負擔約款成立
    存在之積極有利事實，依法即應負舉證責任。原告主張由被
    告簽名附有負擔約款之贈與保證書業已滅失（即原告辯稱已
    遭被告撕毀），故乃聲請訊問代為擬稿撰寫該贈與保證內容
    之乙○○及曾目睹見聞該書面保證之丁○○以為證。經查：
    證人乙○○（按即原告之女，被告之妹）已到庭結證稱「我
    沒有寫任何的書面文件給被告簽名，我也沒有看過被告保證
    要奉養我母親的書面保證文件」（見本院99年1月7日言詞辯
    論筆錄第2頁），原告主張系爭贈與附負擔之保證書面係由
    證人乙○○代為擬稿撰寫內容云云，尚與事實不符，已難認
    該贈與附有負擔約定之成立存在。而證人丁○○（按即原告
    之長女，被告之姊）雖到庭證稱：「（問：是否知道原告將
    本件土地贈與給被告？）事前我都不知道，是98年3月初我
    到信義房屋陳代書事務所辦事情的時候，陳代書告訴我，原
    告將本件土地贈與給被告，並已經辦理過戶好了，權狀明天
    就可以拿到，稅金70幾萬元，由被告給付，但是被告說不要
    讓原告知道，因為怕原告知道贈與要這麼稅金，會捨不得，
    所以就向陳代書交代說稅金只有6萬元就好，陳代書也交代
    我不要向原告說稅金70幾萬元。我聽了很不高興，我就到被
    告家裡，對被告說當初你不是說不要原告的財產，何以現在
    將原告的土地過戶到你名下，我說你這樣不行，至少要把一
    部分給我，我說這塊土地很值錢，至少要再給我6百萬元現
    金才可以，被告聽了很生氣，說是誰說我不要財產，母親給
    我財產，是有條件交換，我要照顧媽媽，然後被告就拿一張
    贈與契約書給我看，上面寫母親要與他一起同住，並照顧母
    親一輩子，並不得忤逆她，如有一項未做到，全部財產歸還
    原告，被告並且說如果你要，就跟你交換，你把母親帶走，
    我們一直就是吵架，沒有停止過。」「（問：被告是如何拿
    契約書給你看？）因為我與他吵架，被告從房間拿出來給我
    看，我有看全部的內容，因為我不甘心。」（見同前筆錄第
    6-7頁、9頁），而指謂確有見聞被告提示一張贈與契約附上
    揭負擔保證內容云云，但依證人丁○○所述上開內容及所自
    承伊亦獲有原告贈與永和市○○路套房及證人丁○○親簽之
    同意書所示，證人丁○○於獲知被告受贈本件土地，即因原
    告所分別贈與被告與證人自己不動產財產價值高低不同而有
    所不甘，並前往理論要求被告補償600萬元，二人並因而交
    惡爭吵等情，則證人丁○○上開證述曾見聞被告提示一張贈
    與契約附有上揭負擔保證內容云云，即非無偏頗、附和之虞
    ，已難期為真，自不足於證明系爭贈與契約附有負擔約定存
    在。至原告另提出贈與證人黃能得（按係原告之子）另件土
    地、房屋時之贈與契約書，雖載明「不得有忤逆不孝之行為
    ，如乙方有任何忤逆不孝之行為時，甲方得依法撤銷已為之
    贈與，並得解除本件贈與契約」，但此既係原告與證人黃能
    得間另筆贈與契約之約定，基於債權相對性原則，並不足據
    以推定本件兩造系爭土地贈與契約亦有同一約定。而依照證
    人黃能得之證述：「原告自我父親過逝之後，我母親情緒上
    很謹慎，沒有安全感，縱使我照顧他十幾年，也要我簽不可
    忤逆的內容，否則要撤銷贈與。」「（問：原告贈與你土地
    時，當時簽幾份贈與契約書？）當時是交給律師辦理，總共
    簽了四分贈與契約書，我一份，我太太一份，我母親一份，
    律師一份。」（見同前筆錄第11頁），則依證人黃能得所證
    述，原告因其夫逝世後個性即很謹慎，沒有安全感，何以於
    贈與證人黃能得土地時，仍謹慎知曉委請律師辦理，且書立
    4 份贈與契約書，分由原告及各相關當事人執有；另於另筆
    贈與證人乙○○不動產、另筆贈與被告及乙○○600萬元時
    ，亦知曉前往民間公證人處公證贈與契約及負擔約款（即原
    證二、三，詳後述），卻於本件贈與被告土地時既未委請律
    師或公證人處理，復未書立多份載有負擔約款之贈與契約，
    而主張僅有書立一紙贈與契約書負擔約款，並僅由被告一人
    執有保管，事後卻遭被告撕毀，且依贈與證人丁○○另筆永
    和市○○路房地時，由丁○○所簽立之同意書亦未載有相類
    似之負擔約款，而係載明丁○○應按月給付原告18000元及
    將來如出售房屋所得應歸原告所有（見原告99年1月7日言詞
    辯論庭呈附卷），足認原告顯係對不同子女之贈與而有不同
    之處理及不同約定，自不足以認定原告於每次贈與不動產予
    其子女時均會有相同負擔約款之約定。從而原告主張依原告
    贈與黃能得等人不動產時均會有上揭負擔約款之約定，即謂
    於本件贈與時亦必有相同負擔約款約定云云，顯屬臆測之詞
    ，自不足據。而本院依職權向台北縣中和地政事務所調取本
    件土地贈與申請移轉登記等資料亦核無任何上揭負擔約款記
    載之存在，從而原告主張系爭土地贈與契約兩造曾約定有被
    告應奉養原告，不得不孝忤逆的負擔約款云云，自屬不能證
    明。
五、復按附有負擔之贈與，係指贈與附有約款，使受贈人負擔應
    為一定給付之債務者而言。必贈與契約附有負擔約款，而受
    贈與人於贈與人已為給付後不履行其負擔時，贈與人始得依
    民法第412條第1項之規定撤銷其贈與。而所謂贈與附有負擔
    約款，係指贈與契約成立生效時，即附有負擔約款者而言，
    倘於贈與契約成立生效時並未附有負擔約款，於贈與人履行
    契約時始行令受贈人負擔應為一定給付之債務者，除係經契
    約當事人合意將無負擔之贈與變更為附有負擔之贈與外，受
    贈與人縱於贈與人已為給付後，不履行其負擔，贈與人自不
    得依民法第412條第1項規定撤銷其贈與，最高法院92年台上
    字第436號判決意旨可資參照。查依原告提出之另筆原告贈
    與被告及乙○○之600萬元公證贈與契約（即原證三），雖
    雖載有「乙方（即被告及乙○○）應盡一切努力孝順甲方（
    即原告），確實履行扶養義務，並善盡照顧甲方生活起居之
    責直至甲方百年，不得有任何忤逆不孝或怠忽輕慢之行為」
    「乙方若違反本契約約定者，甲方得依法撤銷本件贈與契約
    」，惟該600萬元贈與乃係成立於98年5月21日而在本件土地
    贈與之後之另筆獨立贈與契約（但原告事後尚未履行交付）
    ，該贈與契約首段固載有「茲為甲方已於98年3月間將其台
    北縣永和市○○段416地號所有權二分之一之土地贈與乙方
    甲○○，並已為相關之登記。今再將其名下銀行存款贈與給
    乙方，雙方特立本約並同意條件如次以資信守：……」，惟
    僅有單純論述前有贈與被告系爭土地之事由，並無兩造確認
    或合意變更之前系爭土地為附有負擔之贈與內容，則縱被告
    事後於另筆之600萬元贈與契約承諾附有不得忤逆不孝負擔
    ，亦僅於該600萬元贈與發生拘束之效力，尚與系爭土地贈
    與契約無涉，併予指明。
六、縱上所述，系爭土地贈與契約，原告既不能證明兩造曾約定
    有被告應奉養原告，不得不孝忤逆的負擔約款之成立存在，
    則不論原告主張被告於98年8月12日在其住處對原告有出言
    辱罵及將其趕出家門的忤逆行為之不履行負擔行為是否為真
    ，原告自不得依民法第412條第1項、第419條規定以被告未
    履行其負擔為由而主張撤銷贈與，並依不當得利規定請求返
    還贈與物，塗銷前所為之系爭土地贈與移轉登記，從而原告
    請求尚屬無據，自不能准許，應予駁回。
七、本件事證基礎已臻明確，兩造其餘有開被告有無於98年8月
    12日為不孝忤逆行為之爭點及被告有無禁止證人黃能得探視
    原告等之攻擊防禦方法並所援用之證據，即無再予一一論斷
    之必要，併予指明。
八、結論：本件原告之訴為無理由，並依民事訴訟法第78條，判
    決如主文。
中    華    民    國    99    年    3     月    11   日
                  民事第三庭    法  官  朱耀平
以上正本係照原本作成
如對本判決上訴，須於判決送達後20日內向本院提出上訴狀
中    華    民    國    99    年    3     月    11   日
                                書記官  陳淑芳

司法院資訊處製作；財團法人民間司法改革基金會備份。
